Inventaris van de archieven van crisisinstellingen in verband met de eerste wereldoorlog, 1914-1926
Nationaal Archief, Den Haag
Archief van de Directie van Handel en Nijverheid en voorgangers 1906-1945, waaronder de Afdeling Handel van het Ministerie van Landbouw, Nijverheid en Handel, 1906-1922, nummer toegang 2.06.001
Archieven van het Ministerie van Buitenlandse Zaken, A-dossiers: A 250 Europeesche Oorlog, nummer toegang 2.05.23
Archief van het Ministerie van Financiën, Dossierarchief, 1918-1940, nummer toegang 2.08.27
Archief van de Koninklijke Bibliotheek - Afdeling Documentatie, nummer toegang 2.04.53.14
Archief van de Centrale Dienst der Arbeidsinspectie (Directeur-Generaal van de Arbeid), 1908-1950, nummer toegang 2.15.05
Archief van de Landsadvocaat mr J.H. Telders, 1917-1936, nummer toegang 2.08.32
Deze archieven berusten bij de Tweede Afdeling van het Algemeen Rijksarchief.
Aanwijzingen voor de gebruiker
Openbaarheidsbeperkingen
Volledig openbaar.
Materiële beperkingen
Aanvraaginstructie
Openbare archiefstukken kunnen online worden aangevraagd en gereserveerd. U kunt dit ook via de terminals in de studiezaal van het Nationaal Archief doen. Om te kunnen reserveren dient u de volgende stappen te volgen:
U maakt een profiel aan op www.gahetna.nl, en logt vervolgens in
Via de archiefinventaris (alleen de beschrijvingen met rode nummers) selecteert u het gewenste archiefstuk door op de knop 'Reserveren' te klikken
In het volgende scherm geeft u aan op welke dag u het archiefstuk wilt inzien
Indien u zich bevindt in de studiezaal en een tafelnummer heeft ontvangen kunt u dit nummer vermelden. Als u geen tafelnummer heeft kunt u tafelnummer 777 laten staan
Vervolgens bevestigt u uw reservering door deze te versturen.
Verwant materiaal
Beschikbaarheid van kopieën
Publicaties
Literatuuropgave
Blaupot ten Cate, H., Oppenheimer, M. en Suyling, J. Ph., Rechtspraak in Crisiszaken. Commentaar op de wet tot instelling eener bijzondere rechtspraak in distributie- en andere crisiszaken, met de daarbij behoorenden algemeenen maatregel van bestuur en de jurisprudentie (Alphen aan de Rijn 1919).
Bosmans, J., Romme Biografie 1896-1946 (Utrecht 1991).
Brugmans, I.J., Paardekracht en mensenmacht. Sociaal-economische geschiedenis van Nederland 1795-1940 (Den Haag 1961).
Documenten voor de economische crisis van Nederland in oorlogsgevaar, eerste tot en met vierde serie (Den Haag, Koninklijke Bibliotheek, Afdeling Documentatie, 1914-1917).
Eindverslag als bedoeld bij art. 15 der Crisis-Enquêtewet 1918 van de Staatscommissie tot het instellen van een onderzoek naar hetgeen tijdens den toestand van oorlogsgevaar heeft plaats gevonden ter zake van de voorziening van het land met levensbehoeften enz. (Den Haag 1922).
Hoek, D., De Distributiewet 1916, voorafgegaan van de aanvulling der Onteigeningswet, met begeleidend commentaar (Alphen aan de Rijn 1917).
Huijsinga, K., De Nederlandsche Uitvoer Maatschappij, in: Economisch-Statistische Berichten, X (1925).
Kamp, R. van, De kolenvoorziening van Nederland gedurende de eerste wereldoorlog (Amsterdam 1968).
Keesing, F.A.G., De conjuncturele ontwikkeling van Nederland en de evolutie van de economische overheidspolitiek 1918-1939 (Nijmegen 1978).
Keiler, G., De crisiscommissies voor handel en nijverheid (Amsterdam 1918).
Keiler, G., N.O.T.: De Nederlandsche Overzee Trustmaatschappij, haar oorsprong en werkwijze (Den Haag 1915).
Lijst van verenigingen inzake beschikbaarstelling voor binnenlands verbruik en uitvoer van levensmiddelen, van de Rijkscommissiën van toezicht op die verenigingen en van commissiën ingesteld in verband met de Distributiewet 1916 (Den Haag 1917).
Manen, Ch, A. van, De Nederlandsche Overzee Trustmaatschappij: middelpunt van het verkeer van onzijdig Nederland met het buitenland tijdens den wereldoorlog, delen I-VÏÏI in 6 banden (Den Haag 1935).
Mandere, H.Ch.G.J. van der. De export-centrale Nederlandsche Uitvoer Maatschappij (Amsterdam z.j.).
Peereboom Voller, D.H.. Distributiebeleid (Hilversum 1942).
Peereboom Voller, D.H., Distributiewetgeving in Nederland (Groningen 1945).
Pekelharing, G.G., 'De gemeente en de distributie in de jaren 1914-1920', Nederlandsen Economiseh-Historiseh Jaarboek. Bijdragen tot de economische geschiedenis van Nederland (Den Haag 6 (1920)).
Smit, C., Nederland in de Eerste Wereldoorlog (1899-1919) II: 1914-1917, 3 delen (Groningen 1971).
Treub, M.W.F., Oorlogstijd, herinneringen en indrukken (Haarlem 1916).
Verberne, L.G.J., Geschiedenis der Nederlanden deel 9: Nieuwste Geschiedenis. 9 delen (Amsterdam 1935-1938).
Verslagen en Mededeelingen van de Afdeling Handel van het Departement van Landbouw, Nijverheid en Handel, jrg. 1921, nrs. 1-7 (Den Haag 1921).
Verslagen en Mededeelingen van de Directie van de Landbouw, Verslag over den Landbouw in Nederland over 1918 jrg. 1919, nr. 3 (Den Haag 1919).
Usselmuiden, P.G. van. Binnenlandse Zaken en het ontstaan van de moderne bureaucratie in Nederland 1813-1940 (Kampen 1988)
Beschrijving van de series en archiefbestanddelen
- AFDELINGEN VAN HET MINISTERIE VAN LANDBOUW, NIJVERHEID EN HANDEL, A.
  - RIJKSBUREAU VOOR DE DISTRIBUTIE VAN GRAAN EN MEEL, 1914-1921, 1.
    Het Rijksbureau voor de Distributie van Graan en Meel werd opgericht bij ministeriële beschikking van 26 augustus 1914 nr 11076, Afd. Handel. Kort na het uitbreken van de oorlog trok de regering de import van granen aan zich. Het rijksbureau had tot taak zorg te dragen voor een goed verloop van de invoer van graan en meel en van veevoeders. Tevens kreeg het rijksbureau tot taak de uitvoering van art. 76a - 76j van de gewijzigde Onteigeningswet van 3 augustus 1914 Stb. 351. Deze wet bepaalde de inbezitnemingen en ter beschikking stelling van levensmiddelen, huishoudelijke artikelen en brandstoffen als middel tegen prijsopdrijving en vasthouden van voorraden. Met de uitbreiding van de overheidsbemoeienis werden taken inzake de distributie en ter beschikking stelling van levensmiddelen voor mens en dier, brandstoffen en andere levensbehoeften overgenomen door de diverse crisisinstellingen, met uitzondering van graan en meel.
    In 1916 kreeg het rijksbureau de administratieve uitvoering van de Schepenuitvoerwet toegewezen. Het rijksbureau voerde toen tevens de titel Bureau Uitvaren van Schepen. Met ingang van 1 juli 1918 werd het Bureau Uitvaren van Schepen ondergebracht bij het Bureau Scheepvaart van de Afdeling Crisiszaken.
    ARA-II, Crisisinstellingen 1914-1926, inv.nr 5.
    Het Rijksbureau voor de Distributie van Graan en Meel stond onder leiding van G.J. van Stipriaan Luïscius en was gevestigd in Den Haag. Het rijksbureau werd bij ministeriële beschikking van 29 april 1921 (Stcrt. 85) met ingang van 1 juni 1921 opgeheven.
    - Niet naar onderwerp ingedeelde stukken, 1.1
      - Circulaires van het Ministerie van Landbouw, Nijverheid en Handel, Rijksbureau voor de Distributie van Graan en Meel, aan producenten, afnemers en commissies. Gestencild, gedrukt., 1914-1918; 1; 1 omslag
      - Circulaires van het Ministerie van Landbouw, Nijverheid en Handel, Rijksbureau voor de Distributie van Graan en Meel, aan de gemeentebesturen. Gedrukt., 1914-1921; 2; 1 pak
      - Publikaties van het Rijksbureau voor de Distributie van Graan en Meel in de Nederlandse Staatscourant. Afschriften., 1916-1918; 3; 1 omslag
      - Bekendmakingen van het Rijksbureau voor de Distributie van Graan en Meel., 1917-1919; 4; 1 omslag
      - Nota's betreffende de werkzaamheden van het Rijksbureau voor de Distributie van Graan en Meel. Gedrukt., 1919-1920; 5-6; 2 delen
        - Verslag tot juli 1918, 5
        - Verslag tot juli 1919, 6
    - Naar onderwerp ingedeelde stukken, 1.2
      - Organisatie, 1.21
        - Verslag van de Commissie van Onderzoek naar de Gestie van het Rijksgraanbedrijf, rapport betreffende de bedrijfsvoering van het Rijksbureau voor de Distributie van Graan en Meel. Gedrukt., 1917; 7; 1 deel
        - Publikatie betreffende de werkzaamheden van de Regeringscommissarissen voor de Rijksgraaninzameling. Gedrukt., 1917; 8; 1 katern
        - Balansen en winst -en verliesrekeningen van het Rijksbureau voor de Distributie van Graan en Meel per ultimo november, december 1916, januari, mei, juli 1917 en juni 1919., 1917-1920; 9; 1 omslag
        - Circulaires van de Regeringscommissarissen belast met de Rijksgraaninzameling., 1917-1920; 10-17; 8 omslagen
          - Groningen en Drenthe, 1917-1920, 10
          - Friesland, 1917-1919, 11
          - Overijssel, 1919, 12
          - Gelderland, 1917-1918, 13
          - Noord-Holland, 1917-1919, 14
          - Zuid-Holland, 1917-1920, 15
          - Noord-Brabant, 1918-1919, 16
          - Limburg, 1918-1919, 17
        - Notulen van de vergaderingen van de Regeringscommissarissen belast met de Rijksgraaninzameling., 1918-1919; 18; 1 omslag
        - Stukken betreffende de bezoldiging van de secretarissen der landbouwcommissies., 1918-1919; 19; 1 omslag
        - Stukken betreffende de inschakeling van vertegenwoordigers van vak- en belangenorganisaties in plaatselijke Landbouwcommissies., 1918-1919; 20; 1 omslag
        - Processen-verbaal van de overdracht aan het Rijksbureau van de inboedel, kas-saldi en boeken door de regeringscommissarissen voor de Rijksgraaninzameling in Gelderland en Noord-Holland., 1921; 21; 1 omslag
      - Taakuitoefening, 1.22
        - In-, aan- en uitvoer, 1.221
          - Stukken betreffende de uitvoer van landbouwprodukten afkomstig van grensboerderijen., 1918-1919; 22; 1 pak
          - Stukken betreffende het vervoer van, het merken van en andere aangelegenheden inzake meelzakken., 1918-1919; 23; 1 omslag
          - Stukken betreffende de invoer van een partij roodklaverzaad uit Luxemburg door J. B. Hermans te Maasbracht., 1919; 24; 1 omslag
          - Stukken betreffende de hoogte van vrachttoeslag aan een aantal rederijen in verband met de molestpremie., 1919; 25; 1 omslag
          - Contracten betreffende levering van partijen graan, aardappelen, aardappelprodukten en kokoskoeken aan Duitsland, Oostenrijk en Tsjechoslowakije., 1919-1920; 26; 1 omslag
          - Stukken betreffende de betaling van overliggelden inzake s.s. Jobshaven., 1920; 27; 1 omslag
          - Stukken betreffende het geschil tussen de Staat der Nederlanden en de heer Valter inzake de verkoop van graan en meel aan Tsjechoslowakije., 1920-1922; 28; 1 omslag
        - Aankoop en inbezitneming, 1.222
          - Stukken betreffende de vergoeding van het waardeverschil ontstaan als gevolg van onteigening door de Nederlandse staat van twee partijen tarwe, aangevoerd met s.s. Kurdistan en s.s. Hilhouse te Rotterdam., 1915; 29; 1 omslag
          - Stukken betreffende een rechtszaak tegen de Staat der Nederlanden voor de Arrondissementsrechtbank te Rotterdam inzake de inbezitneming van een partij graan., 1915; 30; 1 omslag
          - Stukken betreffende de inbezitneming van een partij haver als gevolg van het overtreden van bepalingen van de Distributiewet 1916., 31; 1 omslag
          - Stukken betreffende de gerechtelijke procedure inzake een door de staat in bezit genomen lading lijnkoeken., 1916; 32; 1 omslag
          - Verslag van de Commissie van toewijzing inzake de Maïsdistributie betreffende haar werkzaamheden inzake de levering van maïs in de maand maart. Afschrift., [1916]; 33; 1 stuk
          - Stukken betreffende de inbeslagneming van een partij voermeel van R. van Ommeren te Amerongen., 1917-1918; 34; 1 omslag
          - Stukken betreffende de inbezitneming van geel mosterdzaad door de overheid., 1918; 35; 1 omslag
          - Stukken betreffende het geschil inzake de eindafrekening met de firma Bosman en Van Goozen te Middelburg., 1919-1920; 36; 1 omslag
          - Stukken betreffende een geschil inzake overheidsbeschikkingen betreffende de inbezitneming van de lupineoogst 1918, 1919-1921; 37; 1 omslag
          - Stukken betreffende de vordering van J. van den Berg, tuinder te Bergschenhoek, op de Regeringscommissaris voor de Rijksgraaninzameling in Zuid-Holland wegens levering van bruine bonen aan de regering., 1921; 38; 1 omslag
          - Ingekomen brief van de Regeringscommissaris belast met de Rijksgraaninzameling in Limburg betreffende een geschil inzake de aankoop van een partij zakken in 1919; met bijlagen. Afschrift., z.d.; 39; 1 omslag
        - Verkoop en distributie, 1.223
          - Ingekomen brief van het Roggekantoor voor de provincie Groningen betreffende de organisatie van de distributie van graan, met bijlagen. Afschrift., 1914; 40; 1 stuk
          - Aantekeningen van een vergadering van de minister met de voorzitters van de Roggecommissies, gehouden op 9 april 1915, betreffende de vermenging van rogge met tarwe; met presentielijst., 41; 3 stukken
          - Brief aan het Roggekantoor voor de provincie Groningen betreffende het gebruik van rogge voor het bakken van brood. Afschrift., 1915; 42; 1 stuk
          - Stukken betreffende de voorwaarden voor levering van tarwe door de regering. Gedrukt., 1915-1917; 43; 1 omslag
          - Briefwisseling met het Ministerie van Oorlog betreffende de levering van haver aan het leger., 1917-1918; 44; 1 omslag
          - Stukken betreffende de distributie van zaaizaden., 1917-1918; 45; 1 omslag
          - Notulen van vergaderingen., 1917-1918; 46-47; 1 omslag en 1 stuk
            - Vergaderingen van de secretarissen van de landbouworganisaties belast met de distributie van zaaizaden, 1917-1918, 46
            - Vergadering betreffende de distributie van kunstmest en maïs, gehouden op 21 december 1918, 47; 1 stuk
          - Correspondentie betreffende de distributie van vlas., 1918; 48; 1 omslag
          - Stukken betreffende contracten tussen de staat en een mosterdfabriek inzake de levering en verwerking van grondstoffen., 1918-1920; 49; 1 omslag
  - UITVOER CERTIFICATEN BUREAU, 1915-1920, 2.
    De minister van Landbouw, Nijverheid en Handel wees op 20 oktober 1915 mr H.C. Obreen, secretaris van de Commissie voor de Handelspolitiek, aan als ambtenaar die namens hem de uitvoercertificaten en -consenten zou tekenen. De bewindsman had op dezelfde datum bij ministeriële beschikking bepaald meer uniformiteit te brengen in de administratie van exportvergunningen.
    Beschikking van 20 oktober 1915, Afd. Algemene Secretarie, nr 1242.
    De regeling voor de export van levensmiddelen en nijverheidsprodukten was grosso modo als volgt. De levensmiddelenverenigingen en de rijkscommissies van toezicht op deze verenigingen werden ingeschakeld bij de afgifte van exportvergunningen. Exporteurs dienden zich in te schrijven bij een levensmiddelenvereniging.
    Het betrof de Boter-, Kaas-, Aardappel-, Peulvruchten-, Eieren-, Zeevis- en de Varkensvleesvereniging, de Groente Centrale, de Vereniging van Aardappelmeelfabrikanten en de Vereniging van Fabrieken van Melkprodukten.
    Bij dezelfde vereniging vroeg hij dan ook een certificaat aan voor de uitvoer van een bepaalde hoeveelheid van een produkt. De vereniging zond de aanvraag door naar de rijkscommissie van toezicht, die op haar beurt de aanvraag vervolgens doorstuurde naar de minister van Landbouw, Nijverheid en Handel om goedkeuring. De rijkscommissie was gemachtigd consenten af te geven voor exportpartijen, zolang deze binnen het kwantum van het certificaat vielen. Zij stuurde het ministerie afschriften van de verleende consenten of wekelijkse opgaven daarvan. Voor de consentafgifte aan de Nijverheidscommissie en de Commissie voor Voeding van Mens en Dier van het Koninklijk Nationaal Steuncomité golden enkele andere bepalingen.
    Uit de activiteiten van Obreen groeide het Uitvoer Certificaten Bureau (UCB). In december 1915 verhuisde het bureau, onder meer in verband met de sterk toenemende activiteiten. Het bijhouden van de administratie van de uitvoervergunningen, de boekhouding van de aan de exportadministratie verbonden financiële regelingen, zoals de heffing van vergoeding van kosten voor de afgifte van consenten, de controle op de exportadministratie en het tekenen van de certificaten namens de minister, behoorden tot de taken van het bureau.
    Inv.nr 52, KB van 10 juni 1916 Stb. 274.
    De oprichting van de Nederlandse Uitvoer Maatschappij (NUM) in 1917 betekende een ingrijpende wijziging voor de werkwijze en administratie van het UCB De exporteurs dienden bij de NUM een aanvraag voor uitvoer in. De NUM zond het certificaat of consent ter aftekening naar het UCB. Deze stuurde vervolgens de getekende stukken aan de NUM retour. Om de procedure te vereenvoudigen werd in november 1919 aan het UCB toegestaan certificaten in de vorm van hoofdconsenten aan de NUM te verstrekken. De NUM mocht een verstrekt hoofdconsent splitsen in kleinere consenten, zonder tussenkomst van het UCB.
    Inv.nr 50.
    Om de procedure te bespoedigen besloot men in november 1919 een ambtenaar van de UCB te detacheren bij de NUM, die het recht kreeg de consenten te tekenen.
    In maart 1920 constateerde H.Tj. Mees, directeur van het UCB, dat het aantal afgegeven uitvoerconsenten sterk was verminderd door havenstakingen en het grote aantal exportdispensaties verleend door de minister van Landbouw, Nijverheid en Handel. Mees adviseerde de minister het personeelsbestand af te slanken, het overblijvende personeel van het UCB in het gebouw van de NUM onder te brengen en voor beide instanties te laten werken.
    Inv.nr 52.
    Het overblijvende personeel zou volgens dit voorstel in dienst komen van de NUM. De minister ging accoord, maar wenste het UCB als zelfstandig bureau met eigen personeel te behouden. Het UCB werd bij ministeriële beschikking van 21 december 1920 nr 1435a, Afd. Inspectie Crisiszaken, opgeheven, nadat Mees hiertoe op 27 november 1920 had geadviseerd. F.K.J. Heringa, regeringscommissaris bij de NUM, verklaarde zich bereid de weinige consenten die nog werden afgegeven namens de minister te tekenen. Hij werd belast met de afwikkeling van de lopende zaken, daarbij geholpen door een enkel personeelslid van het voormalig UCB.
    - Niet naar onderwerp ingedeelde stukken, 2.1
      - Verslag van de vergadering van vertegenwoordigers van het Uitvoer Certificaten Bureau (UCB), de Nederlandse Uitvoer Maatschappij (NUM) en hoofden van afdelingen van het Ministerie van Landbouw, Nijverheid en Handel op 29 november 1919., 50; 1 omslag
      - Correspondentie., 1915-1920; 51; 1 pak
    - Naar onderwerp ingedeelde stukken, 2.2
      - Organisatie, 2.21
        - Stukken betreffende de organisatie, de huisvesting en inrichting van het kantoor, het archief- en personeelsbeleid., 1915, 1919-1922; 52; 1 omslag
        - Rapport van de directeur van het UCB aan de minister van Landbouw, Nijverheid en Handel over de werkzaamheden van de Afdeling Boekhouding en Controle van het UCB., 1916; 53; 1 omslag
        - Stamlijsten met personeelsgegevens., 1915-1921; 54; 1 omslag
        - Foto's, vermoedelijk van personeelsleden van het UCB., ca 1919; 55; 3 stukken
      - Taakuitoefening, 2.22
        - Overzichtslijst van uitvoerverboden over de jaren 1914-1919., 56; 1 omslag
        - Ministeriële beschikkingen betreffende de uitvoer van landbouwprodukten (aardappelen, boter, eieren, fruit, groenten, kaas, margarine, peulvruchten, pluimvee, vlees, zaad) en de beschikbaarstelling van deze produkten voor de binnenlandse consumptie. Afschriften., 1915-1917; 57; 1 pak
        - Overzichtslijst van uitvoerregelingen van landbouwprodukten., [1915-1918]; 58; 1 omslag
        - Blanco-formulieren en circulaires van de Rijkscommissies van Toezicht op de Vereniging van Fabrieken van Melkprodukten, de Paardenvereniging, de Botervereniging, de Vereniging van Aardappelmeelfabrikanten en de Aardappelvereniging ter verkrijging van certificaten van uitvoer., [1915-1919]; 59; 1 omslag
        - Stukken betreffende de uitsluiting van bedrijven en handelaren, die voorkomen op de zwarte lijst voor het verkrijgen van exportvergunningen., [1916]; 60; 1 omslag
        - Overzichtsstaten van de door de Nijverheidscommissie afgegeven uitvoervergunningen over het eerste halfjaar van 1915, aan het UCB toegezonden door de Commissie voor het Handelsverkeer met het Buitenland., 1916; 61; 1 omslag
        - Overzichtslijsten van artikelen, waarvoor uitvoervergunningen door het UCB werden verstrekt., 1916-1919; 62-64; 2 pakken en 1 omslag
          - Aan de Nijverheidscommissie, 1916-1917, 62
          - Aan de Commissie voor de Voeding van Mens en Dier, 1916-1917, 63; 1 omslag
          - Aan de NUM, 1918-1919, 64
        - Overzichtsstaten van consenten voor de export van suiker, al of niet verwerkt in andere produkten., 1918-1920; 65; 1 omslag
        - Registers met overzichten van uitgevoerde bloembollen., 1917-1919; 66; 1 omslag
        - Overzichtsstaten van door het UCB aan de NUM afgegeven uitvoercertificaten en hoofdconsenten., 1918-1921; 67-68; 2 omslagen
          - Uitvoercertificaten, 67
          - Hoofdconsenten, 68
        - Statistiekkaarten van door het UCB aan de NUM verstrekte uitvoerconsenten voor diverse produkten en diensten., 1918-1920; 69-74; 6 dozen
          - A - J, 69
          - K - P, 70
          - R - Z, 71
          - Veredelingsverkeer, reparatie, ruilhandel, doorvoer en tijdelijke uitvoer, 72
          - Postpakketten, 73
          - Retourzendingen, 74
        - Registers met overzichten van door het UCB aan de NUM verstrekte consenten., 1918-1920; 75-76; 2 pakken
          - Fruit-, akkerbouw- en veeteeltprodukten, 75
          - Zuivelprodukten en eieren, 76
            Kaart van het door de oorlogvoerende partijen onveilig verklaard zeegebied, uitgegeven door het Rijksbureau voor het Uitvaren van Schepen, 1917
            Bron: ARA-II, Crisisinstellingen 1914-1926, inv.nr 81
  - RIJKSBUREAU VOOR HET UITVAREN VAN SCHEPEN, 1916-1923, 3.
    Rijksbureau voor het Uitvaren van Schepen, 1916-1918
    Afdeling Crisiszaken, Bureau Scheepvaart, 1917-1918
    Rijksbureau voor de Scheepvaart, 1918-1923
    Het Rijksbureau voor de Scheepvaart was de taakopvolger van de Nijverheidscommissie van het Koninklijk Nationaal Steuncomité (1915-1917), het Rijksbureau voor het Uitvaren van Schepen (1916-1918) en de Afdeling Crisiszaken, Bureau Scheepvaart (1917-1918).
    De Nijverheidscommissie hield zich speciaal bezig met de instandhouding van handel en nijverheid, waaronder de aanvragen voor scheepsruimte ten behoeve van import en export. Op grond van de ministerile beschikking van 19 november 1917 (Stcrt. 271) nam de Afdeling Crisiszaken, Bureau Scheepvaart, ingaande 1 december 1917 deze taak van de Nijverheidscommissie over.
    *De uitvoering van de Schepenuitvoerwet van 18 maart 1916 (Stb. 139) werd in handen gegeven van het Rijksbureau voor de Distributie van Graan en Meel, omdat deze wet van speciale betekenis was voor de aanvoer van graan. De wet regelde de uitvoer van schepen opdat de overheid de beschikking kon houden over voldoende scheepsruimte ten behoeve van de eigen import en export. Het Rijksbureau voor de Distributie van Graan en Meel gaf, krachtens ministeriële beschikking van 23 maart 1916 (Stcrt. 71), aan deze taak uitvoering onder de naam Rijksbureau voor het Uitvaren van Schepen. Met de Schepenvorderingswet kreeg het Rijksbureau voor het Uitvaren van Schepen ook de uitvoering van deze wet tot taak. Per 1 juli 1918 werd het Rijksbureau voor het Uitvaren van Schepen ondergebracht bij de Afdeling Crisiszaken, Bureau Scheepvaart.
    ARA-II, Crisisinstellingen 1914-1918, inv.nr 6.
    Het Bureau Scheepvaart had tot taak:
    *de uitvoering van de Schepenuitvoerwet 1916
    *de uitvoering van de Schepenvorderingswet 1917
    *de verdeling van scheepsruimte ten behoeve van de aanvoer van de benodigde grondstoffen, goederen en levensmiddelen.
    ARA-II, Crisisinstellingen 1918-1926, inv.nr 82.
    Chef van het Bureau Scheepvaart was H.A. Crommelin. Op 1 december 1918 werd het Bureau Scheepvaart van de Afdeling Crisiszaken opgeheven. Per dezelfde datum werd het Rijksbureau voor de Scheepvaart ingesteld.